【裁判字號】    94,重訴,14
【裁判日期】    950317
【裁判案由】    殺人
【裁判全文】
臺灣新竹地方法院刑事判決              94年度重訴字第14號
公  訴  人  臺灣新竹地方法院檢察署檢察官
被      告  丁○○
                    3號
選任辯護人  許美麗律師
上列被告因殺人案件，經檢察官提起公訴（九十四年度偵字第五
七四八號），本院判決如下：
    主  文
丁○○殺人，處有期徒刑貳年，緩刑伍年。應於刑之執行完畢或
赦免後，令入相當處所，施以監護年。
扣案之鐵槌壹支，沒收之。
    犯罪事實
一、丁○○為一患有嚴重憂鬱症、妄想病及疑似痴呆現象之人，
    自民國九十四年四月二十九日開始求醫，並長期接受抗憂鬱
    劑及安眼藥物治療，惟因劑量不高，情緒方面之改善有限，
    於九十四年七月四日在國軍新竹醫院所進行之簡易心智狀況
    檢查，顯示丁○○有認知功能減損之情形，精神狀態在平時
    即處於精神耗弱，另丁○○為退役榮民，曾有一次婚姻紀錄
    ，離婚後於七十年間，經由丙○○之姑媽介紹，與喪夫之丙○○結婚，並同住在新竹市○○路○段二○九巷三號眷村內
    ，二人之年齡相差十餘歲，生活背景及語言有差異，加以丙○○平時常亂發脾氣，且有酗酒習慣，在酒精之影響下會對
    丁○○加以謾罵，丁○○往往加以隱忍，惟丁○○身體亦有
    許多疾病，精神狀況不佳，並罹患憂鬱症多年，與丙○○平
    日感情不睦，時常因細故爭吵，然仍對丙○○照顧有加。於
    九十四年十月二十五日晚上七時許，丁○○自外散步返家，
    準備稀飯當晚餐，丙○○卻嚷著要吃蛋炒飯，不滿丁○○不
    準備蛋炒飯，遂一邊飲酒一邊以原住民話辱罵丁○○，之後
    丙○○自行進房間睡覺，丁○○心想丙○○屢次飲酒都嘮叨
    謾罵，在無法忍受且於精神耗弱之狀態下，竟基於殺人之犯
    意，至廚房內之洗衣機旁拿取鐵槌一支，進入房間內，明知
    人腦為人體重要器官，竟乘丙○○向右側躺睡覺無力抗拒之
    際，以手持榔頭，朝丙○○之左後枕部敲擊二下，致丙○○
    之左顳額顴頂部有多樣骨折並呈現壓迫性骨折，一處位於額
    顴區，另左後顳頂部各部位至少有壓迫性挫傷，造成約九×
    八公分壓迫性粉碎性骨折，及耳前三公分有瘀青三×三公分
    ，耳上一公分有瘀青五×一公分、耳廓有三×二及一×一公
    分挫裂傷、耳下三公分處有四×三公分挫傷痕，顳枕葉有大
    片硬腦膜上、下腔出血，蜘蛛網膜下腔出血及腦實質出血，
    最後造成中樞神經休克而死亡。丁○○未察覺丙○○之傷勢
    ，並將鐵槌置於原處後，逕出門搭乘計程車前往桃園林口長
    庚紀念醫院掛眼科門診就醫（於九十四年十月二十五日晚上
    十時十分應診）。嗣翌日早上七時許搭乘國光號客運回到新
    竹，約莫同日上午八時左右返家後，見丙○○已無氣息，乃
    於同年十月二十六日上午八時二十五分許，自行前往新竹市
    警察局第一分局南寮派出所向值班警員楊偉彥自首其毆擊丙○○頭部致死，並自願接受裁判，經警前往住處將丁○○所
    有供殺害丙○○所用之兇器鐵槌一支扣案。
二、案經丁○○自首及新竹市警察局第一分局報請臺灣新竹地方
    法院檢察署檢察官偵查起訴。
    理  由
一、訊據被告丁○○對於上揭時地，持鐵槌朝死者丙○○之左後
    枕部敲擊二下，致死者丙○○死亡之殺人犯行，業於警詢、
    偵查、本院準備及審理程序時坦承不諱，且被告丁○○於本
    院準備程序及審理程序時自承：頭部係人體重要部分，倘持
    鐵槌朝人頭部打二人，會造成非死即傷之後果，他確定案發
    是連續敲擊死者丙○○的頭部造成死亡的結果等語（見本院
    卷第四九、五十、九八、九九頁），另據：
（一）被害人即死者丙○○之女甲○○、丙○○之胞弟乙○○於
      偵查、本院準備程序及審理程序時陳稱：被告丁○○平時
      對死者丙○○蠻體貼的，但死者丙○○時常亂發脾氣，若
      喝了酒，情況就更糟糕，會發酒瘋，罵被告丁○○，對被
      告丁○○不禮貌，旁人已覺得無法忍受，但被告丁○○即
      使招受此情，也不會回嘴，仍會照顧死者丙○○，本案之
      發生，應係在被告丁○○憂鬱症發作之情況下所引發等語
      綦詳（見九十四年度偵字第五七四八號偵查卷第四一頁，
      本院卷第五二至五五頁）。
（二）證人趙興洋於警詢中證稱：被告丁○○與死者丙○○平日
      經濟狀況不是很好，被告丁○○平時會喝一點酒，但死者
      則時常喝酒，酒後還會罵人，於九十四年十月二十五日晚
      上七時許，她有遇到被告丁○○，閒聊了一會，被告丁○○稱身體狀況不好，快要死了，但未見及死者丙○○，聽
      被告丁○○說因死者丙○○酒後一直吵他，才出手打死者
      等語（見九十四年度偵字第五七四八號偵查卷第五六、五
      七頁）、證人即新竹榮民服務處專員伍統中於偵訊證述稱
      ：他於九十四年三月間，開始擔任被告丁○○之輔導員，
      被告丁○○本身患有憂鬱症，身體有很多疾病，常見屋內
      有很多藥，個性溫和，可以溝通，其妻即死者丙○○健康
      狀況不好，有酗酒習慣，據鄰居稱死者脾氣不是很好，他
      前往造訪時，死者均不會理會他，被告及死者二人平時常
      因小事吵架，感情不佳，被告丁○○有時會提及自己有幻
      想的情形，被告丁○○夫妻平常是靠退輔會每月所發給之
      新臺幣一萬三千五百元退輔金來生活等語（見九十四年度
      偵字第五七四八號偵查卷第九四、九五頁）
（三）有新竹市警察局第一分局九十四年十月二十六日搜索扣押
      筆錄暨扣案物品目錄表、勘察採證同意書、臺灣新竹地方
      法院檢察署檢察官會同法醫師至案發現場所製作之勘驗筆
      錄、新竹市警察局九十四年十一月十六日竹市警鑑字第
      0940044416號函所附現場勘察報告一份（內含現楊測繪圖
      、刑事案件證物採驗紀錄表、現場照片）、新竹市警察局
      九十四年十二月十五日竹市警鑑字第0940047551號函所附
      內政部警政署刑事警察局鑑驗書（鑑驗結果：「轉移自嫌
      犯丁○○右手虎口棉棒、鐵槌棉棒及嫌犯丁○○上衣及西
      裝褲血點與死者丙○○DNA 型別相符」）及被告丁○○所
      持用行兇之鐵槌一支扣案，該鐵槌經本院當庭勘驗：鐵槌
      外觀木柄長二七點五公分，含鐵槌部分共長三三點五公分
      ，鐵槌頭部的部分係屬鐵製材質，橫長十點九公分，圓面
      部分的直徑為四點九公分，鐵製部分有生銹現象，鐵槌總
      重量為一點六公斤重，有本院勘驗筆錄在卷可佐（見本院
      卷第九五頁），以鐵槌之材質堅硬、質量甚重，持之連續
      二下毆擊人體頭蓋骨，必然造成嚴重之結果，應屬無疑。
（四）死者丙○○確係因被告丁○○以持用鐵槌兇器重擊左頭部
      ，造成左顳額顴頂部有多樣骨折並呈現壓迫性骨折，一處
      位於額顴區，另左後顳頂部各部位至少有壓迫性挫傷，造
      成約九×八公分壓迫性粉碎性骨折，及耳前三公分有瘀青
      三×三公分，耳上一公分有瘀青五×一公分、耳廓有三×
      二及一×一公分挫裂傷、耳下三公分處有四×三公分挫傷
      痕，顳枕葉有大片硬腦膜上、下腔出血，蜘蛛網膜下腔出
      血及腦實質出血，最後造成中樞神經休克而死亡壓迫性粉
      碎性顱骨骨折、顱內出血，致中樞神經休克死亡，業據檢
      察官督同檢驗員到場相驗及法醫師解剖勘驗屬實無訛，並
      製有臺灣新竹地方法院檢察署檢察官相驗報告書、解剖筆
      錄、相驗屍體證明書、臺灣新竹地方法院檢察署相驗報告
      書、法務部法醫研究所鑑定書勘驗筆錄（見九十四年度相
      字第六三七號相驗卷宗第三八至五九頁）等資料在卷可參
      。
（五）歸結上情，本件被告丁○○犯罪事證已至極明確，其自白
      之犯行核與卷證相符，足堪認定，應予依法論科。
二、核被告丁○○所為，係犯刑法第二百七十一條第一項之殺人
    罪。查：
（一）本案辯護人固為被告丁○○辯稱：依被告丁○○之精神狀
      態，雖非對外界處於無意識的狀態，但以被告平時記憶就
      有時空交錯之狀況，加以被告在案發前就有很嚴重的憂鬱
      症及老年痴呆現象，應認被告之認知能力有很嚴重之減損
      ，應無法瞭解案發當時行為會導致何果，足認被告於案發
      時已達心神喪失之狀態等語。惟以：
  １、國軍新竹醫院九十五年一月二十三日醫順字第0950000084
      號函覆稱：被告丁○○「於九十四年四月二十九日初診，
      主訴失眠、情緒低落，．．．依據病歷記載，診斷為憂鬱
      症及疑似痴呆現象，．．．」，有該函覆一份在卷可稽（
      見本院卷第六八頁），另於九十五年一月四日診斷出被告
      丁○○有嚴重憂鬱症、妄想病等精神疾病等情，亦有國軍
      新竹醫院附設民眾診療服務處九十五年一月四日診斷證明
      書一紙附卷可佐（見本院卷第七二頁）。本院經檢附被告
      丁○○在國軍新竹醫院之所有就診紀錄及病歷資料併同將
      被告丁○○經送精神科診斷鑑定結果，被告丁○○「自九
      十四年四月二十九日開始就醫，並接受抗憂鬱劑及安眠藥
      物治療，睡眠狀況在治療下改善，但情緒方面改善有限，
      九十四年七月四日的簡易心智狀況檢查即顯示個案有認知
      功能減損情形，其精神狀態，在平時應屬精神耗弱。因個
      案（指被告丁○○）記憶能力受損嚴重，無法得知個案犯
      案的過程及細節，但依據檢察署偵查卷宗及會談，個案都
      表示是一時衝動。是否犯案時受精神藥物影響？受個案的
      記憶能力影響，個案無法提出說明；但個案有長期使安眠
      藥及抗憂鬱藥的習慣，且案發時間還不到平日睡前使用藥
      物時間，個案平日使用的藥物劑量也不高，不至於改變個
      案在案發時的精神狀態。推斷犯案當時個案精神狀態應屬
      精神耗弱」，有財團法人為恭紀念醫院九十五年二月七日
      （95）為恭醫字第0950000117函所附之被告丁○○精神狀
      況之「司法鑑定報告書」一紙在卷可查（見本院卷第七八
      至八十頁），
  ２、本件辯護人為被告丁○○提出於案發當時為心神喪失之抗
      辯，然在刑法上，所謂「心神喪失」有其更為嚴格之定義
      ，應係指重度之精神障礙，即「行為人於行為時之精神，
      對於外界事務，全然缺乏知覺、理念及判斷作用，而無自
      由決定意思之能力，亦即，因嚴重之精神障礙，致欠缺依
      其辨識而為行為之能力。」而言，查：被告丁○○據國軍
      新竹醫院之診斷，固有「嚴重憂鬱症、妄想病」之精神疾
      病，被告丁○○於本案案發後翌日之偵訊中自承：他於七
      十年間與死者丙○○結婚，當時死者丙○○已育有一女，
      案發當天因為死者丙○○一天到晚罵他，晚上他因牙齒不
      好煮了稀飯，死者不吃，說要吃蛋炒飯，過程中死者仍不
      斷謾罵，他很生氣，之後死者就寢，他去叫死者並問她為
      何那麼早睡覺，死者只有發出「嗯、嗯」的聲音，沒有起
      床，他一時衝動就跑到廚房拿鐵槌，跑回房間敲了死者的
      頭二下，死者沒有喊叫，接著，他就搭乘計程車前往林口
      長庚醫院看眼疾，直到翌日早上七時許，自行搭乘國光號
      回新竹，再轉乘公車於早上八時許返家後，才發現死者頭
      部流血，他馬上跑到新竹南寮派出所將上情告知等語綦詳
      （見九十四年度偵字第五七四八號偵查卷第三八、三九頁
      ），據被告丁○○於案發後之翌日對前一日案發經過描述
      之詳細，且對其心理及精神狀態等主觀認知亦自述綦詳，
      所述與案發當時客觀情狀吻合，足徵被告犯案當時之意識
      確實清楚，被告既於行為時之精神，對於外界事務，並非
      缺乏知覺、理會及判斷作用，且亦非無自由決定意思之能
      力，並得依其辨識而為殺人行為之實施，故本院尚無法將
      之界定為已達刑法上「心神喪失」之狀態，惟被告精神障
      礙雖未達心神喪失之程度，但其於行為時之精神，對於外
      界事務，已較常人之平均程度，顯然減退，有前開國軍新
      竹醫院函文及「司法鑑定報告書」之內容為據，是核被告
      丁○○於案發當時應已達於刑法上「精神耗弱」狀態之程
      度，自應爰依刑法第十九條第二項之規定，減輕其刑。
（二）被告丁○○本案殺人之犯行，於警方尚未發覺前，即主動
      向新竹市警察局第一分局南寮派出所楊偉彥自首，此有證
      人即警員楊偉彥之偵查報告一紙在卷可查（見前開偵查卷
      第九頁），被告對於未發覺之罪自首而接受裁判，應依自
      首之規定，遞減輕其刑。
（三）被告丁○○年事已高，罹憂鬱症及疑似痴呆現象，其妻即
      死者丙○○平時脾氣不佳，酗酒成性，並屢於酒後對被告
      丁○○加以謾罵，被告丁○○面對於此，仍予隱忍，有被
      害人即死者丙○○之女甲○○、丙○○之胞弟乙○○於偵
      查、本院準備程序及審理程序時陳述明確，並經證人趙興
      洋上開證述綦詳，業已論述如前，足稽被告丁○○平日所
      受精神上之折磨與痛苦，縱然如此，被告丁○○年近八旬
      ，身體、精神上均有疾病，籌覓溫飽張羅三餐已屬不易，
      仍對死者丙○○照顧有加，倚靠微薄之退輔金維持夫妻倆
      生活不虞溫飽，被告丁○○對死者平日之對待種種，死者
      之胞弟乙○○及死者之女兒甲○○均感激在心，且屢屢於
      偵查、本院準備程序及審理程序中表達對被告丁○○之感
      恩及體諒，本案被告丁○○在為死者煮好晚餐後，竟遭死
      者奚落、謾罵，一般人已難以忍受，更況本身已受憂鬱症
      之精神疾病折磨之被告丁○○，被告丁○○心理、情緒、
      精神多重壓力下，遂利用死者丙○○熟睡之際，憤而藉機
      行兇，思置其妻於死致肇本案，手段固不足為訓而難容於
      法，惟核其犯罪情由，實堪憫恕，縱依殺人罪量處法定最
      低本刑猶屬過重，爰依刑法第五十九條之規定，再遞減輕
      其刑。
（四）爰審酌被告丁○○無任何前案紀錄，有臺灣新竹地方法院
      檢察署刑案資料查註紀錄表、臺灣高等法院被告前案紀錄
      表各一紙附卷可參，足徵被告丁○○素行良好，被告丁○○趁死者丙○○熟睡之際，持家中鐵槌朝死者丙○○之左
      腦敲擊二下，造成丙○○死亡之結果，被告丁○○發覺後
      立即向警局報案自首，坦承犯行，而被告丁○○與死者結
      褵一、二十年，在自身生理、心理需他人照料之情況下，
      猶對死者平日生活盡心照顧，對於死者乖張之性格予以容
      忍，使死者之親人即女兒甲○○及胞弟均對被告心生感激
      予以宥恕，於本院準備及審理程序中，每每為被告丁○○
      求情，被告丁○○之犯後態度良好及斟酌被告丁○○犯罪
      時所受之刺激等一切情狀，量處如主文所示之刑，以資懲
      儆。
（五）查被告丁○○素行良好，前未曾受有期徒刑以上刑之宣告
      ，有上開前案紀錄表一紙在卷足憑，本件被告丁○○殺人
      之犯行，業已取得被害人家屬甲○○、乙○○之諒解、宥
      恕，以被告丁○○年屆八十高齡（十六年八月二十三日生
      ），身心狀況非佳，經此教訓今後應益知慎戒，信無再犯
      之虞，本院認本案刑之宣告，以暫不執行為適當，爰併諭
      知緩刑五年，用勵自新。
（六）本件被告丁○○罹患嚴重憂鬱症及妄想病之精神疾病，依
      刑法第八十七條第二項之規定，宣告其於刑之執行完畢或
      赦免後，應令入相當處所，施以監護三年，以防因其精神
      狀態異常而有再犯行，並在監護之下得以正常配合生理治
      療，貽享晚年。
（七）扣案之鐵槌一支，乃屬被告丁○○所有，且為供犯罪所用
      之物，業據被告丁○○供明在卷（見本院卷第九五頁），
      爰依刑法第三十八條第一項第二款規定，併宣告沒收之。
據上論斷，應依刑事訴訟法第二百九十九條第一項前段，刑法第
二百七十一條第一項、第十九條第二項、第六十二條前段、第五
十九條、第七十四條第一款、第八十七條第二項、第三十八條第
一項第二款，判決如主文。
本案經檢察官魏廷勳到庭執行職務。
中    華    民    國    九十五   年   三   月   十七  日
            臺灣新竹地方法院刑事第四庭
                          審判長法  官
                                法  官
                                法  官
以上正本證明與原本無異。
如不服本判決，應於判決送達後十日內向本院提出上訴狀。（須
附繕本）「切勿逕送上級法院」
                                書記官
中    華    民    國    九十五   年   三   月   十七  日
附錄本案論罪科刑法條：
刑法第二百七十一條第一項：
殺人者，處死刑、無期徒刑或十年以上有期徒刑。


司法院資訊處製作；財團法人民間司法改革基金會備份。
